臺灣嘉義地方法院刑事判決　　　　　　　 96年度重訴字第9號
公　訴　人　臺灣嘉義地方法院檢察署檢察官
被　　　告　丙○○
選任辯護人　楊瓊雅律師
上列被告因殺人案件，經檢察官提起公訴（96年度偵字第3862號
），本院判決如下：
    主  文
丙○○殺人，處有期徒刑拾貳年。
    事  實
一、丙○○平日與其母甲○○、其兄劉峻廷，在嘉義市○區○○
    里○○○路792號1樓經營「嘉義火雞肉飯店」，並居住在上
    址2樓，於民國96年5月7日20時30分許，甲○○、劉峻廷在
    該店營業結束後外出，丙○○因劉峻廷之乾爹林文章留在店
    內看電視不離開，竟心生不滿，明知頭部為人體重要部位，
    如以硬物重擊敲打，足以致人死亡，仍基於殺人之犯意，於
    同日20時多許，持店內之高粱酒瓶重擊林文章之頭部1下，
    再持店內之菜刀，砍林文章之後頸部2下，接著將林文章拖
    至同址1樓儲藏室，持儲藏室內之籃子，猛力敲打林文章之
    頭部數下，致林文章受有腦挫傷及蜘蛛膜下腔出血、顱腦鈍
    力損傷及後頸部切創傷等傷害，仰躺於該儲藏室內地上，丙
    ○○將菜刀之血跡清洗後，於同日21時許，騎乘機車外出，
    而於同日23時許，甲○○及劉峻廷返家後，在儲藏室發現林
    文章，將林文章送醫，嗣經警據報前往上址，並於同年5月8
    日凌晨1時27分許，在嘉義市○○○路與垂楊路口當場逮捕
    丙○○，而林文章經送醫急救後，仍於同日凌晨5時16分許
    不治死亡，並經警於同日9時許，在上址扣得丙○○供犯罪
    所用之高粱酒瓶1瓶（已破碎）、菜刀1支及籃子1個。
二、案經嘉義市警察局第二分局報請臺灣嘉義地方法院檢察署檢
    察官偵查起訴。
    理  由
一、按被告以外之人於審判外之言詞或書面陳述，除法律有規定
    者外，不得作為證據。當事人、代理人或辯護人於法院調查
    證據時，知有第159條第1項不得為證據之情形，而未於言詞
    辯論終結前聲明異議者，視為有前項之同意。被告以外之人
    、於偵查中向檢察官所為之陳述，除顯有不可信之情況者外
    ，得為證據。刑事訴訟法第159條第1項、第159條之5第2項
    、第159條之1第2項分別定有明文。查檢察官、被告丙○○
    及辯護人對於證人劉峻廷、甲○○、乙○○（即被害人林文
    章之子）於警詢時之陳述，及其餘本件引用之傳聞證據，未
    於言詞辯論終結前聲明異議，本院審酌上揭陳述作成時之情
    況，核無違法取證或其他瑕疵，認為以之作為證據為適當，
    應有證據能力。又證人劉峻廷、甲○○於檢察官依法訊問並
    命具結之證詞，本院審酌其等於陳述時之外在環境及情況，
    並無顯有不可信之情況，從而其等此部分之證述，亦有證據
    能力。
二、訊據被告矢口否認有何殺人之犯行，辯稱：伊問林文章為什
    麼要待在這裡，他沒有理伊，伊不高興，就把酒瓶摔在地上
    ，伊沒有拿酒瓶打他，後來伊跟林文章打起來之後，他跑去
    拿刀，伊搶過來，他不知道為何跑到廚房後面，伊以為他要
    去拿刀，就衝過去，伊很緊張，手上的刀子劃到他，他倒在
    地上，伊沒有拿菜刀砍他後頸部數下，籃子是不小心滾下來
    敲到他的頭，伊沒有拿籃子敲打他的頭部數下云云。惟查：
  (一)上揭犯罪事實，業據被告於警詢時及於偵查時坦承不諱（見
    警卷第2-5頁、96年度偵字第3862號卷第6-8、36-38、49-50
    頁-下稱偵卷），並經證人劉峻廷、甲○○、乙○○於警詢
    時證述屬實（見警卷第8-10、14-16、18-19頁），且據證人
    劉峻廷、甲○○於偵查時結證明確（見偵卷第17-20、74-77
    頁）。而被害人受有腦挫傷及蜘蛛膜下腔出血、顱腦鈍力損
    傷及後頸部切創傷等傷害，經送醫急救後，仍於96年5月8日
    凌晨5時16分許不治死亡等情，經檢察官督同法醫師相驗、
    解剖屬實，並有財團法人嘉義基督教醫院診斷證明書1份、
    相驗筆錄2份、相驗屍體證明書、檢驗報告書、法醫解剖鑑
    定報告書各1份、解剖照片24張及鑑定人石台平法醫師答詢
    函各1份等在卷足憑（見警卷第27頁、96年度相字第304號卷
    第85、88-92頁-下稱相卷、偵卷第51-66頁、本院卷第128-
    130頁）。又經採集被告臉上血跡、穿著褲子右側口袋內裡
    血跡、上衣右袖口血跡，及現場1樓儲物間內籃子上棉棒血
    跡，鑑定結果與被害人DNA-STR型別相同，該型別在臺灣地
    區中國人分布機率預估為1.39×10負18；採自現場1樓大廳
    垃圾桶內酒瓶玻璃碎片棉棒血跡DNA與被告DNA-STR型別相同
    ，該型別在臺灣地區中國人分布機率預估為5.86×10負18；
    採自現場垃圾桶內酒瓶玻璃碎片棉棒血跡DNA-STR型別為混
    合型，不排除混有被害人與被告之DNA一節，有內政部警政
    署刑事警察局96年7月5日刑醫字第0960070837號鑑驗書1份
    在卷可參（見本院卷第52-53頁），另有扣押筆錄1份及現場
    照片73張等在卷可稽（見警卷第22-24頁、相卷第49-79頁）
    ，復有高粱酒瓶1瓶（已破碎）、菜刀1支及籃子1個扣案可
    資佐證，足認被告確有殺害被害人之行為。又頭部為人體重
    要部位，如以硬物重擊敲打，足以致人死亡，此為被告所明
    知，被告仍以堅硬之高粱酒瓶、籃子重擊敲打被害人頭部，
    足見其有殺害被害人之犯意，是被告之前開行為與被害人之
    死亡結果間有因果關係，被告於警詢時及偵查時之自白核與
    事實相符，被告確有殺人之犯行。
  (二)雖被告以上詞置辯，然其於警詢時及於偵查時對於案情已供
    承甚詳，且其迄於本院審理終結時，均未陳稱其上揭警偵之
    自白，有何非出於不正詢問，致其非出於自由意志而為陳述
    之情形，是其上揭自白應係出於自由意志，故其若未殺害被
    害人，應無虛擬上揭殺人情節之必要。又現場垃圾桶內酒瓶
    玻璃碎片、現場1樓儲物間內籃子上血跡，均有被害人之DNA
    ，酒瓶玻璃碎片並混有被告與被害人之DNA，被告臉上、褲
    子右側口袋內裡及上衣右袖口，均染有被害人之血跡，是被
    告於警偵供稱有持高粱酒瓶、籃子重擊敲打被害人頭部，應
    與事實相符。且被害人之傷勢經鑑定結果，被告手持高粱酒
    瓶敲打被害人之頭部至少1下，被害人傷勢集中且僅見於頭
    頸部，被害人顱骨有多數骨折、蜘蛛膜下腔出血及腦挫傷（
    深度）0.2-0.4公分，顯示損傷力道巨大，符合為酒瓶或籃
    子等致傷物所造成，被害人後頸部遭砍2下一節，有鑑定人
    石台平法醫師答詢函1份在卷可考（見本院卷第128-130頁）
    ，是被告自白殺害被害人之過程，核與被害人所受之傷害相
    符合，倘被告並未殺害被害人，其於警偵之供述當無可能與
    被害人之傷害相吻合，是被告上揭所辯，顯係卸責之詞，尚
    非可採。
  (三)按刑法上所謂精神耗弱，係指行為時之精神，對於外界事務
    之判斷能力，較普通人之平均程度，顯然減退者而言。又精
    神是否耗弱，乃屬醫學上精神病科之專門學問，非有專門精
    神病醫學研究之人予以診察鑑定，不足以資判斷。次按（修
    正前）刑法第19條所謂心神喪失或精神耗弱人之行為不罰或
    得減輕其刑，係指其行為時在心神喪失或精神耗弱狀態而言
    ，縱被告曾有精神上病狀或為間歇發作的精神病態者，亦應
    以其行為時是否出於心神喪失或精神耗弱狀態存在中為判斷
    之標準，不能由其犯罪前曾罹或犯罪後有精神病態而逕認其
    行為時為心神喪失或精神耗弱人（最高法院分別著有92年度
    台上字第5267號、93年度台上字第2254號裁判可資參照）。
  1.證人即員警戊○○於本院審理時結證稱：伊和所長在垂楊路
    和吳鳳南路口把被告攔下，帶回派出所的時候，被告不講話
    ，一直顫抖，眼神飄忽不定，伊認為他精神恍惚，問他什麼
    也不回答，無法詢問筆錄，就直接送到嘉義基督教醫院急診
    室休息，觀察到早上之後才回派出所等語（見本院卷第174-
    176頁），而證人即被告之父己○○即於本院審理時結證稱
    ：今天大年初3或初4到嘉義吃飯，被告說他要開車，往中埔
    那邊去，他一直加速，伊說不行會發生事情，就把車子關掉
    ，他那時候好像精神有問題，把伊脖子鎖住搶鑰匙，一直要
    開車，因為他力氣很大伊無法掙脫，當時隔壁有檳榔攤，伊
    大聲喊，後來是檳榔攤2、3個年輕人對他說你這個不孝子連
    父親都要對他這樣，他的心情才比較平靜下來。隔天伊大姐
    帶他去給醫生看，醫生說他已經有憂鬱症快到躁鬱症的症狀
    ，開了2個星期的藥，伊叫他吃藥他也不吃，他的狀況時好
    時壞，發作的時候，就大聲的關門，隔了1個星期左右，他
    拿著菜刀砍伊的房門，伊打電話去伊堂兄那邊叫他快過來，
    躲在房間不敢出來，伊出來看的時候，被告的眼神已經不太
    對勁了等語（見本院卷第181-182頁）。且被告於95年9月22
    日因失眠、頭痛、耳鳴至財團法人嘉義基督教醫院精神科就
    診，後未繼續治療，於96年2月21日再次回到門診求診，當
    時有憂鬱、自殺意念、反應遲滯及幻聽；於95年9月28日、
    同年10月5日曾至財團法人長庚紀念醫院高雄分院精神科門
    診就醫，主述失眠2個月合併有聽幻覺行為被控制，但未詳
    細描述內容；於96年5月8日為警逮捕後送醫，經診斷疑精神
    分裂症等情，有財團法人嘉義基督教醫院96年8月22日（96
    ）嘉基醫字第1301號函附病歷、財團法人長庚紀念醫院高雄
    分院96年8月22日（96）長庚院高字第681442號函病歷、財
    團法人嘉義基督教醫院96年5月8日診斷證明書各1份附卷可
    憑（見本院卷第71-81頁、警卷第28頁）。辯護人依上揭證
    據認被告於本件行為時已因精神障礙，致其辨識行為違法或
    依其辨識而行為之能力，顯著減低，應符合刑法第19條第2
    項得減輕其刑之適用。
  2.本件被告經送請財團法人嘉義基督教醫院，鑑定被告行為時
    之精神狀態，鑑定結果認：被告智能評估結果智商為73，屬
    邊緣智能不足，並無智能障礙之情形，過去雖因失眠，曾有
    精神科門診就診之情形，但在鑑定及案發當時，並無明顯之
    證據顯示其於案發當時之行為，受限於妄想、幻聽等活性精
    神症狀，被告亦否認案發當時有受限於幻覺等精神症狀，故
    推論被告案發及鑑定當時之現實知覺、道德判斷能力，應與
    常人無異，並無明顯之障礙，即未達「心神喪失」或「精神
    耗弱」之程度，亦無令入相當處所施以監護之必要一節，有
    該院96年6月28日（96）嘉基醫字第1001號函附精神鑑定報
    告書、96年11月15日嘉基醫字第961100152號函各1份附卷可
    參（見偵卷第67-70頁、本院卷第151-153頁），且就上揭鑑
    定參考資料及鑑定結果判斷之依據一節，鑑定人即財團法人
    嘉義基督教醫院精神科丁○○○○於本院審理時結證稱：96
    年6月7日伊對被告作司法精神鑑定，係依據來函所附的資料
    ，包括被告在95年9月22日、96年2月21日，曾經在嘉義基督
    教醫院就診的2份病歷資料，被告對疾病的描述，及心理師
    的心理測驗，社工師關於被告社會的家庭報告，還有被告身
    體檢查的報告。一般來講思考是表現在語言上，本件被告的
    思考並沒有明顯中斷的情況，也沒有特別緩慢或是快速的狀
    況，另外就是他外在的行為表現，並沒有特別怪異的行為。
    被告的回答並沒有很明顯的精神症狀，讓伊覺得他的精神疾
    病非常的嚴重，伊有詢問被告案發當時有沒有受限幻聽幻覺
    ，但是被告並沒有特別的否認或是肯定的回答，參酌被告當
    天的心理測驗的結果，並沒有明顯的精神症狀或幻聽症狀，
    並不是因為被告否認他有幻聽幻覺就這樣認定等語（見本院
    卷第163-164、166、171-173頁），足認被告於本件行為時
    之精神狀態，並無因精神障礙，致其辨識行為違法或依其辨
    識而行為之能力，顯著減低之情形。
  3.鑑定人李連冀於本院審理時結證稱：參酌過去醫師的診斷結
    果，伊會懷疑被告有憂鬱症所導致的短暫精神症狀，因為過
    去的病歷第1次診斷只有頭痛，第2次診斷是憂鬱症有精神症
    狀，但有精神病的人不一定會心神喪失或精神耗弱，精神病
    有一定病史的關係等語（見本院卷第169、171頁），足見辯
    護人提出之上揭證據僅能證明被告患有精神疾病，然此與被
    告行為時是否因精神障礙，致其辨識行為違法或依其辨識而
    行為之能力，顯著減低之程度，係屬二事，仍應綜合被告一
    切情狀加以判斷，不能逕以被告患有精神疾病，即推論其行
    為時因精神障礙，致其辨識行為違法或依其辨識而行為之能
    力，顯著減低之情形，是依上開專業醫師鑑定結果認被告於
    本件行為時之精神狀態並無因精神障礙，致其辨識行為違法
    或依其辨識而行為之能力，顯著減低之情形，尚難認有何矛
    盾或不可採之處，故被告應無依刑法第19條第2項減輕其刑
    之適用。
  4.至辯護人雖請求將被告送往其他醫院鑑定，然被告行為時之
    精神狀況，業經採證認定詳如前述，參酌鑑定人李連冀於本
    院審理時結證稱：精神鑑定是參酌過去的資料以及鑑定當時
    的心理測驗的結果，但是心理測驗的結果在一般短期內不會
    有太大的變化，如果再次鑑定結果還是一致的，所以伊認為
    沒有再次作精神鑑定的必要等語（見本院卷第171-172頁）
    ，是本院認無再將被告鑑定之必要。
  (四)綜上所述，被告於警詢時及於偵查時之自白，核與事實相符
    ，其於本院審理時翻異前詞，而為上開辯解，顯係臨訟卸責
    ，不足採信。本件事證明確，被告殺人之犯行堪予認定。
三、核被告所為，係犯刑法第271條第1項之殺人罪。爰審酌被告
    高中畢業之智識程度，僅因細故而為本件犯行之犯罪動機，
    與被害人之關係，行為之手段，導致被害人死亡，及犯罪後
    坦承犯行在先，後則否認犯行之犯後態度，且尚未與被害人
    家屬達成和解等一切情狀，量處如主文所示之刑，以示懲儆
    。扣案之酒瓶1瓶（已破碎）、菜刀1支及籃子1個，係被告
    供本件犯罪所用之物，已認定詳如前述，惟被告於本院審理
    時供稱非其所有（見本院卷第190頁），爰不併予諭知沒收
    。另扣案之菜刀12支，非被告所有；扣案之褲子及上衣各1
    件，雖係被告所有，惟均非供本件犯罪所用之物，並經被告
    於本院審理時供述在卷（見本院卷第190頁），亦不為沒收
    之宣告。
據上論斷，應依刑事訴訟法第299條第1項前段，刑法第271條第
1項，判決如主文。
本案經檢察官廖俊豪到庭執行職務。
中　　華　　民　　國　　96　　年　　12　　月　　13　　日
                  刑事第二庭 審判長法  官   沈福財
                                   法  官   林青怡
                                   法  官   卓春慧
上列正本證明與原本無異。
如不服本判決，應於判決送達後十日內向本院提出上訴狀，上訴
書狀依法應敘述具體理由，如未敘述具體理由者，應於上訴期間
屆滿後二十日內補提理由書於本院（均應附繕本）。告訴人或被
害人如對於本判決不服者，應具備理由請求檢察官上訴，其上訴
期間之計算係以檢察官收受判決正本之日期為準。
中　　華　　民　　國　　96　　年　　12　　月　　14　　日
                                   書記官   汪淑菁
附錄本案論罪科刑法條全文：
刑法第271條第1項：
殺人者，處死刑、無期徒刑或10年以上有期徒刑。
